臺灣高等法院高雄分院民事判決　　　　 96年度重家上字第1號
上　訴　人　甲○○
訴訟代理人　周振宇律師
　　　　　　林石猛律師
　　　　　　林岡輝律師
複代理人　　邱基峻律師
被 上訴 人　壬○○
　　　　　　癸○○
　　　　　　丙○○
　　　　　　己○○
　　　　　　丁○○
　　　　　　辛○○
　　　　　　庚○○
　　　　　　乙○○
共　　　同
訴訟代理人　張名賢律師
被 上訴 人　戊○○
上列當事人間請求確認繼承權存在等事件，上訴人對於民國96年
1 月22日臺灣高雄地方法院95年度重家訴字第9 號第一審判決提
起上訴，本院於96年7 月18日言詞辯論終結，判決如下：
    主  文
上訴駁回。
第二審訴訟費用由上訴人負擔。
    事實及理由
一、被上訴人戊○○未於言詞辯論期日到場，核無民事訴訟法第
    386 條所列各款情形，爰依上訴人之聲請，就此部分由其一
    造辯論而為判決。
二、上訴人主張：
  (一)如原判決附表一所示之不動產（下稱系爭土地）係伊先祖蔡
    敦之遺產，蔡敦生有長子蔡漏來（西元1910年死亡）及次子
    蔡漏榮（民國36年4 月20日死亡），蔡敦於西元1870年死亡
    時，其遺產本應由蔡漏來及蔡漏榮共同繼承。雖蔡漏來、蔡
    漏榮未辦理遺產繼承及分割，且蔡漏榮為管理蔡敦之遺產，
    而將蔡敦之遺產設立祭祀公業蔡成，並自任管理人，惟該祭
    祀公業非由子孫所提供之財產組成，此與臺灣民事習慣中之
    鬮分字公業或合約字的祭祀公業之設立方式不符，故系爭土
    地雖名為祭祀公業蔡成之財產，實為蔡敦之遺產，依法應由
    蔡敦之繼承人公同共有。而蔡漏來與妻林坫生有二子蔡振發
    及蔡，並收養蔡林頭，因蔡振發及蔡宗早么，蔡漏來乃替
    蔡林頭招贅洪來興為婿，以傳香火，蔡林頭陸續生下洪冊（
    已死亡）、洪菊枝、洪成雄、洪萬成（已死亡）及洪心（已
    死亡）等子女，伊為洪心之女，即為蔡敦之直系卑親屬，依
    法自有繼承權，應繼分為1/10，惟被上訴人竟予否認，伊自
    有提起確認之訴之法律上利益。
  (二)縱認祭祀公業蔡成確為臺灣民間之祭祀公業型態，惟「祭祀
    公業」為某死亡者後裔公同共有祀產之總稱，有關祭祀公業
    及其派下權，在我現行民法並無規定，自應依民法第一條規
    定，依習慣審理。又派下權，乃派下員對於祭祀公業所有之
    權利及義務之總稱，其資格認定，係以設立人及享有該設立
    人派下權之繼承人為限，是公業設立人之繼承人全部，因設
    立人之死亡，而取得派下權，自不問其為男、女或嗣子、養
    子均平等取得此權。又法律不外乎情理，本件祭祀公業訴訟
    乃發生於現今21世紀，自應考量當今之法律、環境及男女平
    等觀念，而無排除女性或不從母姓之人繼承派下權之理。伊
    既為繼承人，雖為女姓或未從母姓，均不影響伊對於祭祀公
    業蔡成之派下權。惟被上訴人否認伊有派下權，伊自有提起
    確認之訴之法律上利益。
  (三)先位聲明求為判決：確認上訴人就蔡敦之遺產，有繼承權存
    在，其應繼分為1/10；備位聲明求為判決確認上訴人對祭祀
    公業蔡成有派下權存在。
  (四)原審判決上訴人全部敗訴，上訴人於本院聲明廢棄原判決關
    於上訴人敗訴部分，准如上述之請求（未繫屬本院之原審原
    告洪錦隆、洪成雄先之請求部分，經原審判決其二人敗訴，
    未經聲明不服，已告確定）。
三、被上訴人答辯：
　(一)壬○○、癸○○、丙○○、己○○、丁○○、辛○○、庚○
    ○、乙○○等均未到庭，惟依其於準備程序則以：系爭土地
    已於36年12月4 日總登記為「祭祀公業蔡成」所有，此登記
    依土地法第43條規定，具有絕對之效力，應認系爭土地為「
    祭祀公業蔡成」之祀產，並非蔡敦之遺產。又祭祀公業派下
    權之繼承，民法並無規定，依從習慣，係以享有派下權之男
    系子孫或奉祀本家祖先之女子及從母姓之子孫（例如招贅婚
    之子女係從母姓）為限，一般女子或不從母姓之子孫，向無
    派下權，不得繼承祭祀公業財產，故民法所定一般遺產之繼
    承，於祭祀公業財產之繼承，不能為全部之適用等語，資為
    抗辯，並聲明駁回上訴人之上訴。
  (二)戊○○未到庭為何陳述及聲明。
四、兩造不爭執之事項：
　(一)如原判決附表一所示，除編號7 之土地已於93年6 月間為高
    雄縣政府徵收而補償新台幣1497萬7578元，現提存於台灣土
    地銀行鳳山分行外，其餘6 筆土地均經登記為祭祀公業蔡成
    所有。並有土地登記謄本及保管通知書在卷可查。
　(二)被上訴人為祭祀公業蔡成之派下員。
  (三)蔡林頭招贅洪來興為婿，生下洪冊、洪菊枝、洪成雄、洪萬
    成、洪心、均不從母姓「蔡」而從父姓「洪」；上訴人係洪
    心之女。並有戶籍資料在卷可查。
五、兩造爭執之事項：
　(一)上訴人就蔡敦之遺產是否有繼承權存在？
  (二)上訴人對祭祀公業蔡成是否有派下權存在？
六、關於上訴人就蔡敦之遺產是否有繼承權存在部分：
  (一)按依民法第1147條、第1148條之規定，繼承人於被繼承人死
    亡時，當然承受被繼承人財產上之一切權利義務。又依民法
    第1138條第1 款及第1139條規定，直系血親卑親屬為第一順
    序之遺產繼承人，被繼承人如有親等不同之直系血親卑親屬
    時，以親等近者為先，以遠者為後。亦即被繼承人除有子女
    外，尚有孫、孫女時，子女為先順序，孫、孫女為後順序繼
    承人。本件上訴人雖以系爭土地非祭祀公業蔡成所有，而係
    蔡敦之遺產，主張其就蔡敦之遺產有繼承權云云，惟為被上
    訴人所否認，查系爭土地既經登記為祭祀公業蔡成所有，而
    此登記又未經依法塗銷，則上訴人主張系爭土地係蔡敦之遺
    產云云，顯非可採。又縱認系爭土地係蔡敦之遺產，惟依上
    訴人之主張及被上訴人提出之祭祀公業蔡成派下全員系統表
    觀之，可知蔡敦生有長子蔡漏來及次子蔡漏榮，蔡漏來因其
    與妻林坫所生之二子蔡振發及蔡均早么，而為其所收養之
    女蔡林頭招贅洪來興為婿；而蔡林頭固陸續生下洪冊（已死
    亡）、洪菊枝、洪成雄、洪萬成（已死亡）及洪心（已死亡
    ）等子女，且上訴人係洪心之女，然蔡敦於西元1870年死亡
    ，蔡漏來於西元1910年死亡，蔡漏榮於民國36年4 月20日死
    亡，則蔡敦死亡時，既有一親等之長子蔡漏來及次子蔡漏榮
    繼承其遺產，自無由親等遠者之直系血親卑親屬繼承之餘地
    。況上訴人係於民國50年3 月10日出生，有戶籍資料在卷可
    稽，則蔡敦死亡時，上訴人既未出生，自無從由其繼承蔡敦
    之遺產。至蔡漏來及蔡漏榮共同繼承蔡敦之遺產，縱未辦理
    遺產繼承及分割，亦不影響其二人當然繼承之效力。是上訴
    人主張其係蔡敦之直系血親卑親屬，就蔡敦之遺產有繼承權
    云云，不足採信。
  (二)從而，上訴人先位聲明請求確認上訴人就蔡敦之遺產有繼承
    權存在，即非正當，不應准許。
七、關於上訴人對祭祀公業蔡成是否有派下權存在部分：
  (一)按祭祀公業派下權之繼承，依從習慣，係以享有派下權之男
    系子孫或奉祀本家祖先之女子及從母姓之子孫（例如招贅婚
    之子女係從母姓）為限，一般女子或不從母姓之子孫，向無
    派下權，即不得繼承祭祀公業財產（最高法院88年度台上字
    第42號、83年度台上字第1201號、71年度台上字第4869號、
    71年度台上字第4545號、71年度台上字第565 號判決、91年
    度台上字第335 號判決意旨及最高法院70年度第22次民事庭
    會議紀錄參照）。是祭祀公業係以祭祀祖先為目的而設立之
    獨立財產，有關祭祀公業派下權之繼承，民法並無規定，依
    從習慣，原則上以男系之男子孫為限，如家無男子可承繼派
    下權，則以奉祀本家祖先之女子或女子招贅而生有男子從其
    本姓者，始可繼承。故民法所定一般遺產之繼承，於祭祀公
    業財產之繼承，不能為全部之適用。本件依上訴人之主張，
　  其父洪心固係蔡林頭招贅洪來興所生之子，惟未從母姓「蔡
    」，依上開說明，並無派下權，則上訴人於其父洪心死亡時
    ，自無從因繼承而取得祭祀公業蔡成之派下權。上訴人主張
    其基於平等原則對於祭祀公業蔡成，確有派下權存在云云，
    並非可採。
  (二)從而，上訴人備位聲明請求確認上訴人對祭祀公業蔡成有派
    下權存在，亦非正當，不應准許。
八、綜上所述，上訴人先位聲明及備位聲明，均不應准許。原審
    為上訴人敗訴之判決，核無違誤。上訴意旨指摘原判決不當
    ，求予廢棄改判，為無理由，應予駁回。至兩造其餘攻擊防
    禦及舉證，於本件判決結果不生影響，毋庸逐一論述，附此
    敘明。
九、據上論結，本件上訴為無理由，依民事訴訟法第463 條、第
    385 條第1 項前段、第449 條第1 項、第78條，判決如主文
    。
中　　華　　民　　國　　96　　年　　7 　　月　　31　　日
                            民事第四庭
                              審判長法官    蔡文貴
                              法      官    黃科瑜
                              法      官    徐文祥
以上正本證明與原本無異。
如對本判決上訴，須於判決送達後20日內向本院提出上訴狀，其
未表明上訴理由者，應於上訴後20日內向本院提出上訴理由書（
均須按他造當事人之人數附繕本）。上訴實應提出委任律師或具
有律師資格之人之委任狀，並依附註條文規定辦理。
中　　華　　民　　國　　96　　年　　8 　　月　　1 　　日
                              書  記  官    陳金卿
附註：
民事訴訟法第466 條之1 ：
對於第三審判決上訴，上訴人應委任律師為訴訟代理人，但上訴
人或其法定代理人具有律師資格者，不在此限。
上訴人之配偶、三親等內之血親、二親等內之姻親，或上訴人為
法人、中央或地方機關時，其所屬專任人員具有律師資格並無法
院認適當者，亦得為第三審訴訟代理人。
第1 項但書及第2 項情形，應於提起上訴或委任時釋明之。
